【裁判字號】    91,訴,2312
【裁判日期】    920129
【裁判案由】    違反醫師法
【裁判全文】
臺灣板橋地方法院刑事判決                        九十一年度訴字第二三一二號
    公  訴  人  臺灣板橋地方法院檢察署檢察官
    被      告  乙○○  男四十.
    選任辯護人  王元勳律師
                王麗仁律師
右列被告因違反醫師法案件，經檢察官提起公訴（九十一年度偵字第一三四八四號）
，本院判決如左：
    主  文
乙○○無罪。
    理  由
一、公訴意旨略以：被告乙○○並未取得合法醫師資格，明知不得執行醫療業務，竟
    自民國九十一年七月初某日，在臺北縣土城市○○路○段二一二號二樓，設置有
    Ｘ光看片燈之設備，為有脊椎側彎病患甲○○為把脈等診療行為，而擅自執行醫
    療業務，嗣經臺北縣政府衛生局人員丙○○，於九十一年七月十五日下午十四時
    三十分許，前往上開處所，發現乙○○正在為甲○○為把脈，而當場查獲。因認
    被告涉有違反醫師法第二十八條之罪嫌等語。
二、按犯罪事實應依證據認定之，無證據不得推定其犯罪事實。又不能證明被告犯罪
    者，應諭知無罪之判決，刑事訴訟法第一百五十四條、第三百零一條第一項定有
    明文。所謂證據，係指足以認定被告確有犯罪行為之積極證據而言，該項證據自
    須適合於被告犯罪事實之認定，始得採為斷罪資料，最高法院二十九年度上字第
    三一○五號著有判例。如未能發現相當證據，或證據不足以證明，自不能以推測
    或擬制之方法，以為裁判基礎。且認定犯罪事實所憑之證據，無論為直接證據或
    間接證據，其為訴訟上之證明，須於通常一般之人均不致於有所懷疑，而得確信
    其為真實之程度者，始得據之為有罪之認定，倘其證明尚未達到此一程度，而有
    合理性懷疑存在時，即無從為有罪之確信，最高法院四十年度臺上字第八十六號
    、七十六年度臺上字第四九八六號判例可資參照。
三、公訴意旨認被告乙○○涉有違反醫師法罪嫌，無非係以臺北縣衛生局人員丙○○
    於檢查被告執業場所時所拍照片、對病患甲○○之訪談紀要，及丙○○個人證述
    等為主要論據。訊據被告堅決否認有違反醫師法犯行，辯稱：我並沒有執行醫師
    業務，只是為病患進行整骨、推拿等民俗療法，又推拿前必須測量病患之脈搏是
    否適於接受推拿，結果衛生局人員誤會我在為病患把脈等語。經查：
  (一)本件係因有民眾檢舉被告違反醫師法，經臺北縣衛生局人員於九十一年七月十五
    日十四時許到場查看採證而移送偵辦。而於衛生局人員到場採證時，固攝有現場
    照片三禎（見偵查卷第七頁），惟並未查獲任何處方、藥方、病歷表等文件資料
    ，此據證人丙○○證稱：有檢查現場的文件資料，並沒有發現病歷表或是處方簽
    ，現場也沒有電腦等語明確（見本院九十二年一月八日訊問筆錄）。另由衛生局
    人員所攝照片，僅能認定被告之手有與病患之手碰觸。證人丙○○雖又陳稱：在
    現場稽查時，我發現被告乙○○當時正將手放在一個病患的手腕上面把脈，另外
    一間房間，有另外一位推拿師再幫病患推拿等語（見同日訊問筆錄）。惟「把脈
    」之所以認定為醫療行為，乃因中醫師係以把脈問診，由人體經絡血氣運行之現
    象，做為分析、探究病因之方法，故把脈、問診，可認定為醫師法中之「診察」
    行為；至於單純測量脈搏，則僅是對於個人於某一時間血液循環狀況之測定、紀
    錄，自非醫師法所謂之診察行為。而本件查獲當時，被告雖將手與某患者之手碰
    觸，但並未有任何紀錄病歷、開立處方之動作，似不足認定被告之手與病患之手
    接觸，係在進行診察之「把脈」行為。否則被告既把脈診察病患，豈會未紀錄於
    病歷，或依診察結果開立處方？且而被告執業處所，除有對病患進行「推拿」之
    民俗治療手段外，並無其他診察或治療行為，自不能憑衛生局稽查人員之片面意
    見之詞，認為被告有對病患進行把脈、開藥。
  (二)又證人甲○○於衛生局所製訪談紀要中，固陳稱：有給郭醫師把脈後至樓下蔘藥
    行拿藥等語（見偵查卷第五頁）。惟經本院詳問證人甲○○，其證稱：乙○○只
    有問我有什麼症狀，在進行推拿之前，有碰我的手，但是我不知道是不是把脈，
    因為我是第一次看中醫等語（見本院九十二年逼月二十二日審判筆錄）。是由證
    人甲○○之生活經驗，對於何謂「把脈」尚無明確之判斷能力，訪談紀要中逕採
    其不明確之判斷之詞，自不能指為不利被告之佐證。又證人甲○○之母溫秀雪更
    到庭證稱：我是聽我同事介紹，才帶我兒子甲○○到乙○○這家中醫診所看病，
    我兒子看診的時候，我並沒有進去，但是我聽醫師跟他說他的體質比較冷，所以
    我到樓下中藥行去問有沒有可以改善體質的藥等語（見同日審判筆錄），益徵被
    告並無開立處方之行為，而是證人溫雪秀係自行前往樓下蔘藥行購藥，並非聽從
    被告之指示，或依被告開具之處方購藥，要難憑甲○○曾至被告執業處所樓下之
    蔘藥行取藥服用，逕繩被告以違反醫師法之罪。
  (三)綜上所述，本件並無明確證據足認被告有違反醫師法之犯行。又卷附檢舉函一紙
    （見偵查卷第九頁），其內容僅表示檢舉人至被告處所求診，但見被告無醫師執
    照即心生疑懼離去，是由該檢舉函內容所示，亦無從證明被告有對任何人進行醫
    療行為。此外，復查無其他積極證據足證被告有公訴人所指犯行。本件被告犯罪
    既屬不能證明，揆以首揭說明，應為被告無罪之諭知。
據上論斷，應依刑事訴訟法第三百零一條第一項，判決如主文。
本案經檢察官馬中琍到庭執行職務。
中      華      民      國    九十二    年      一      月    二十九    日
                                  臺灣板橋地方法院刑事第六庭
                                          法  官  林漢強
右正本證明與原本無異。
如不服本判決，應於判決送達後十日內，向本院提出上訴狀。
                                          書記官  黃大千
中      華      民      國    九十二    年      一      月    二十九    日


司法院資訊處製作；財團法人民間司法改革基金會備份。
